臺灣臺北地方法院刑事判決　　　　　　　　　　　　八十九年度易字第一七○四號
　　公　訴　人　臺灣臺北地方法院檢察署檢察官
　　被　　　告　甲○○
　　選任辯護人　許巍騰律師
　　　　　　　　李怡卿律師
右列被告因偽造文書案件，經檢察官向本院臺北簡易庭聲請簡易判決處刑（聲請案號
：八十八年度偵字第一九一六七、二○七九六號），本院臺北簡易庭認為不宜逕以簡
易判決處刑（八十九年度北簡字第一二四一號），裁定移本院刑事庭改依通常訴訟程
序審理，本院判決如左：
    主  文
甲○○無罪。
    理  由
一、公訴意旨略以：甲○○係位於臺北市○○○路○段七十六號七樓「合興旅行社」
    之負責人，丙○○則為前揭旅行社之靠行業者。因丙○○於八十八年一月間遭人
    檢舉涉嫌以偽造證件引進緬甸少女從事不法行為，故甲○○要求丙○○立具切結
    書陳明該事與合興旅行社無關，然為丙○○所拒絕。甲○○遂心生不滿，明知丙○○並未離職，仍於八十八年六月二十四日在上址旅行社內，利用不知情之上開
    旅行社會計乙○○，在其業務上作成之旅行業從業人員異動報告表及勞工保險退
    保申報表上，記載丙○○離職之不實事項，足以生損害於丙○○，並利用乙○○
    行使該登載不實之異動報告表，持向臺北市政府交通局、交通部觀光局、臺北市
    旅行商業公會備查，及行使該登載不實之退保申報表，持向中央健康保險局（下
    稱健保局）申報退保，因認被告涉有偽造文書罪嫌。
二、本件公訴人認被告甲○○涉有偽造文書犯行，無非係以告訴人丙○○之指訴及告
    訴人所提出八十八年七月五日已繳交之靠行費用收據、告訴人向北極星國際旅行
    社股份有限公司（下稱北極星公司）訂購機票之購票確認單、旅行業代收轉付收
    據、旅行業從業人員異動報告表及勞工保險退保申報表，供以證明告訴人於同年
    七月二十六日仍在職，卻無端遭被告登載已離職之不實事項，並據以辦理旅行業
    從業人員異動報告及向健保局辦理退保之論據。訊據被告甲○○固不否認有為前
    揭申報告訴人離職異動及辦理退保之事實，惟堅詞否認有何偽造文書之犯行，迭
    於檢察官偵查中及本院審理中辯稱：告訴人丙○○確於八十八年六月二十四日自
    動離職，收據上所載雜支七月五日係收取上個月（六月份）結帳的靠行費，機票
    購票確認單所載也是指上個月份；丙○○離職時伊未通知其他旅行社，七月份丙○○有到公司辦理代轉，北極星票務中心係直接向丙○○收款，伊不知道離職後
    丙○○仍以公司名義訂票；又異動表無須丙○○簽名，伊係經丙○○同意，才辦
    異動表的等語（見八十八年度偵字第二○七九六號偵查卷宗第十七頁至第十九頁
    、八十八年度偵字第一九一六七號偵查卷宗第第二十六頁反面、第二十七頁訊問
    筆錄、本院八十九年度易字第一七０四號刑事卷宗九十年八月二日訊問筆錄）。
三、按犯罪事實應依證據認定之，無證據不得推定其犯罪事實，刑事訴訟法第一百五
    十四條定有明文。告訴人之告訴，係以使被告受刑事訴追為目的，是其陳述是否
    與事實相符，仍應調查其他證據以資審認（最高法院五十二年臺上字第一三○○
    號判例意旨參照）。所謂認定犯罪事實之證據，係指足以認定被告確有犯罪行為
    之積極證據而言（最高法院二十九年上字第三一○五號判例參照）。事實之認定
    ，應憑證據，如未能發現相當證據，或證據不足以證明，自不能以推測或擬制之
    方法，為裁判基礎（最高法院四十年臺上字第八六號判例參照）。又刑事訴訟上
    之證明資料，無論其為直接證據或間接證據，均需達於通常一般人之人均不致於
    有所懷疑，而得確信其為真實之程度，使得據為有罪之認定，若其關於被告是否
    犯罪之證明未能達此程度，而有合理性懷疑之存在，致使無從形成有罪之確信，
    根據「罪證有疑，利於被告」之證據法則，即不得據為不利被告之認定（最高法
    院七十六年度臺上字第四九八六號判例意旨參照）。
四、被告就填具告訴人丙○○離職異動報告表及向健保局辦理退保之事實，業經自承
    屬實，已如前述。故本件被告是否構成偽造文書犯行，所應審究者，厥為告訴人
    係否於八十八年六月底離職？經查：
    （一）告訴人於八十八年六月底離職，同年七月已不在合興旅行社任職乙節，業
          據合興旅行社之會計即證人乙○○於檢察官初次訊問時及本院審理中屢次
          證稱：丙○○係在六月底離職，六月初伊向丙○○收雜支時，丙○○說伊
          六月底要離職，要回緬甸養雞，印象中告訴人有跟伊說要離職，伊才會跟
          被告講，被告才會要我退勞健保等語明確（分見八十八年度偵字第一九一
          六七號偵查卷宗第四十五頁反面訊問筆錄，本院八十九年度易字第一七○
          四號刑事卷宗九十年十二月二十七日審判筆錄），證人乙○○雖曾於檢察
          官訊問時證稱：伊已記不清楚告訴人是否有告知要離職（見同前偵查卷宗
          第一○六頁），然證人乙○○後次陳述顯已因時日較為久遠，記憶有所不
          清，自以檢察官初次訊問時證述之情節較為可信，公訴人雖認初次庭訊時
          ，證人係受僱於被告，而後次庭訊時則已離職，應以後次之陳述較為可採
          云云，然證人乙○○於初次庭訊時（八十八年十月十五日），已從合興旅
          行社離職乙節，業據證人於本院具結證述：伊於八十八年八月中離職等語
          （見同前刑事卷宗九十年十二月二十七日訊問筆錄），公訴人認證人後次
          庭訊所稱較具憑信性，尚有未洽；
    （二）又告訴人提出之靠行費收據上，雖載有七月收受雜支五千五百元等語（見
          八十八年度偵查卷宗第十一頁），然該筆款項係表示上月結帳費用，此亦
          經證人乙○○證稱：伊於八十八年五月到職，前手都是如此處理靠行費用
          ，被告有告知伊說靠行費係月底統計；公司靠行的雜支均係月底結帳，隔
          月月初收款；雜費收據上載七月五日收款，是指六月份的雜費；公司員工
          辦理退保不需寫離職書，一般會口頭告訴伊，伊會向董事長即被告報告；
          等語屬實（見八十八年度偵字第一九一六七號偵查卷宗第一○六頁、第一
          ○七頁反面）；
    （三）告訴人於八十八年七月十五日、二十日雖曾以合興旅行社之名義向北極星
          國際旅行股份有限公司訂購機票，並提出旅行業代收轉付收據為憑（見八
          十八年度偵字第二○七九六號偵查卷宗第八頁至第十頁），且票務中心人
          員即證人徐敬德雖亦證稱：購票確認單與訂購日期係同一天或相距大約一
          天；靠行者可以所靠旅行社名義訂票，靠行者離職後，旅行社負責人要通
          知票務中心，但並未接到被告通知告訴人已離職等語、證人江鎮川雖亦證
          稱：伊是在確認單上日期一星期後送機票至合興旅行社向丙○○收款，由
          丙○○當場開支票等語（分見八十八年度偵字第一九一六七號偵查卷宗第
          一○一頁反面訊問筆錄），但查證人徐敬德、江鎮州乃屬票務中心之人員
          ，並非旅行業之靠行業者，亦非合興旅行社之職員，對於被告與告訴人間
          關於靠行費交付之約定，自難知悉，率不得以商業上有先收取靠行費之慣
          例，即認告訴人必係預先繳交下個月之靠行費；又證人江鎮州送票收款時
          僅需確認取得客戶訂票款項，並無於接受訂票時事先查證靠行業者是否業
          已離職之義務，故自不得以告訴人於八十八年七月間仍以合興旅行社之名
          義對外訂購機票，且曾在合興旅行社內簽發票據乙節，據以推論告訴人同
          年七月間仍在合興旅行社任職之事實，輔以證人乙○○亦證稱：告訴人靠
          行訂購機票不會經過公司同意，告訴人可以用公司名義訂購機票、伊填異
          動表後，除有再到公司鬧事一次外，印象中沒有再看到告訴人到公司（分
          見同前偵查卷宗第四十七頁訊問筆錄、本院八十九年易字第一七○四號刑
          事卷宗九十年十二月二十七日訊問筆錄）等語、證人陳秋萍亦證稱：告訴
          人於公司搬遷前已離職，未一起搬至新公司等語，均足以令本院對告訴人
          是否確於八十八年七月底方離職之事實，存有合理之懷疑，致無法認定被
          告有偽造文書之犯行；
    （四）又告訴人於本院審理中陳稱：伊七月份的時候每天去公司上班，復又改稱
          ：七月份有回緬甸一個禮拜到五天（見八十九年易字第一七○四號刑事卷
          宗九十年十二月十三日訊問筆錄），另於檢察官偵查中初供陳：伊八十八
          年七月二十七日回公司，發現伊抽屜的物品不見了，因認被告有侵占犯行
          等語（見同前偵查卷宗第十三頁反面），於本院審理中復改稱：公司搬家
          時，是自己打包行李，到新公司是自己拆開行李等語（見本院同前刑事卷
          宗九十年十二月十三日訊問筆錄），衡諸證人乙○○證稱：告訴人於公司
          搬家後，有來公司一、二次，辦一些事，但不是來辦公等情（見八十八年
          度偵查卷宗第四十六頁訊問筆錄），且參諸被告所涉侵占犯行，業經臺灣
          臺北地方法院檢察署以八十八年度偵字第一九一六七號、第二○七九六號
          予以不起訴處分確定在案等情，再再顯示告訴人之指訴存有瑕疵，被告所
          辯告訴人於八十八年七月已不在合興旅行社任職乙節，信屬可採；
      綜上所述，公訴人所舉之證據不足以證明被告犯罪，揆諸首揭判例，既無積極
      證據足認被告有偽造文書犯行，本院自有合理懷疑存在，應認不能證明被告犯
      罪，依法應諭知無罪之判決。
據上論斷，應依刑事訴訟法第四百五十二條、第三百零一條第一項前段，判決如主文
。
本案經檢察官黃玉婷到庭執行職務
中      華      民      國      九十一      年    一    月    二十四    日
                                      臺灣臺北地方法院刑事第六庭
                      法  官  黃程暉
右正本證明與原本無異。
如不服本判決，應於判決送達後十日內，向本院提出上訴狀。
                                          書記官  張華瓊
中      華      民      國      九十一      年    一    月    二十九    日
